ACORDAO-COMPLETO-2561538

ACÓRDÃO 251/2023 ATA 2/2023 - SEGUNDA CÂMARA

VISTOS, relatados e discutidos esses autos de aposentadoria de Jose Antonio de Almeida Souza, ex-servidor da Universidade Federal da Bahia.
ACORDAM os Ministros do Tribunal de Contas da União, reunidos em sessão da 2ª Câmara, ante as razões expostas pelo Relator, e com fundamento nos artigos 71, inciso III, da Constituição Federal de 1988, 1º, inciso V e 39, inciso II, da Lei 8.443/1992, 1º, inciso VIII, 259, inciso II, e 260, § 1º, do Regimento Interno, e na Súmula TCU 106, em:
9.1. considerar legal o ato de aposentadoria de Jose Antonio de Almeida Souza e autorizar o registro correspondente, não obstante constar pagamento irregular de parcela judicial, uma vez que a referida verba já foi excluída dos seus proventos;
9.2. dar ciência desta deliberação ao interessado e ao órgão de origem.

Análise de ato de concessão de aposentadoria.

Segunda Câmara

Universidade Federal da Bahia.

3. Interessados/Responsáveis:
3.1. Interessado: Jose Antonio de Almeida Souza (XXX.643.935-XX).

13.1. Ministros presentes: Vital do Rêgo (Presidente), Augusto Nardes (Relator), Aroldo Cedraz e Antonio Anastasia.
13.2. Ministro-Substituto presente: Marcos Bemquerer Costa.

AUGUSTO NARDES

Adoto como relatório a instrução transcrita a seguir, elaborada no âmbito da Secretaria de Fiscalização de Integridade de Atos e Pagamentos de Pessoal e de Benefícios Sociais (Sefip) , cujo encaminhamento contou com a anuência do dirigente daquela unidade técnica e do Ministério Público junto ao TCU (peças 5 a 7) :
"INTRODUÇÃO
1. Trata-se de ato de aposentadoria, submetido, para fins de registro, à apreciação do Tribunal de Contas da União (TCU) , de acordo com o art. 71, inciso III, da Constituição Federal.  O ato foi cadastrado e disponibilizado ao TCU por intermédio do Sistema e-Pessoal, na forma do art. 2º e 4º da Instrução Normativa TCU 78/2018.
2. O ato desse processo pertence às seguintes unidades:
2.1. Unidade emissora: Universidade Federal da Bahia.
2.2. Unidade cadastradora:  Universidade Federal da Bahia.
2.3. Subunidade cadastradora: Coordenação de Gestão de Pessoas.
EXAME TÉCNICO
Procedimentos aplicados
3. Os procedimentos para exame, apreciação e registro de atos de pessoal encontram-se estabelecidos na Instrução Normativa TCU 78/2018 e na Resolução TCU 206/2007. Essas normas dispõem que os atos de pessoal disponibilizados por meio do e-Pessoal devem ser submetidos previamente a críticas automatizadas, com base em parâmetros predefinidos.
4. As críticas das informações cadastradas na etapa de coleta do ato foram elaboradas e validadas levando-se em conta as peculiaridades de cada ato. Os itens verificados nessa etapa são inerentes a dados cadastrais, fundamentos legais, mapa de tempo, ficha financeira, assim como eventuais ocorrências de acumulação. Trata-se de verificações abrangentes, minuciosas e precisas e sem a necessidade de ação humana e, portanto, menos suscetível a falhas. As críticas aplicadas estão discriminadas no sistema, no Menu e-Pessoal, opção 'Crítica', que podem ser acessadas mediante concessão de perfil específico a servidores do TCU responsáveis pela análise.
5. Além das críticas automatizadas, há verificação humana adicional no caso de haver alertas do sistema ou informações não formatadas, como esclarecimentos do gestor ou do controle interno.  
6. As críticas também consideram os registros do Sistema Integrado de Administração de Recursos Humanos (Siape) . O Siape disponibiliza informações atualizadas sobre as parcelas que integram os proventos, diferentemente, portanto, do e-Pessoal, que informa as parcelas no momento do registro do ato. 
7. Essa confrontação com o Siape fornece uma visão atual e verdadeira da situação, o que permite descaracterizar irregularidades e inconsistências que, embora constantes do e-Pessoal, já foram corrigidas.
8. As verificações detectadas no ato encontram-se discriminadas na aba de pendências do ato no sistema e-Pessoal, bem como no espelho do ato contemplado por esta instrução.
Exame das Constatações
9. Ato: 95911/2021 - Inicial - Interessado (a) : JOSE ANTONIO DE ALMEIDA SOUZA - CPF: XXX.643.935-XX
9.1. Parecer do Controle Interno: considerar o ato Legal.
9.2. Constatação e análise: 
9.2.1. Houve o registro de pelo menos uma rubrica com 'Denominação para análise pelo TCU = Decisão judicial (10289 - DECISAO JUDICIAL N TRAN JUG AP (Decisão judicial - Outros) - R$ 748,27) .
a. Justificativa do Gestor de Pessoal: Não há. Verificação efetuada no âmbito do TCU.
b. Análise do Controle Interno:  Não há. Verificação efetuada no âmbito do TCU.
c. Análise da Equipe Técnica: Ilegal
O pagamento da rubrica judicial está amparado na decisão judicial proferida no processo 43188-86.2011.4.01.3300, que tramita na 11ª Vara Federal de Salvador-BA, autor: Sindicato dos Trabalhadores Técnico Administrativo da UFBA e UFRB, a qual concedeu a segurança pleiteada, confirmando a liminar, para determinar à Impetrada que mantenha o pagamento da rubrica denominada Vantagem Pessoal do Art. 5º do Decreto 95.689/88 nos contracheques dos substituídos do Impetrante.
Referida decisão foi objeto de recurso. A Segunda Turma do TRF da 1ª Região deu provimento à remessa oficial e à apelação, reformando a sentença e denegando a segurança. Referida decisão ainda não transitou em julgado.
A decisão liminar, confirmada pela sentença de 1° grau, fundamentou-se no princípio da irredutibilidade de vencimentos, a qual foi reformada pela Segunda Turma do TRF da 1ª Região.
Apesar de ainda não ter transitado em julgado, o comando judicial retromencionado não impede que o TCU determine a exclusão da rubrica judicial.
Neste momento processual, o TCU está apreciando o ato de aposentadoria, que é o início de uma nova relação jurídica entre o servidor e a administração, conforme já decidido pelo STF, decisão proferida no MS 28.604/DF, relator Min. Marco Aurélio, publicada no DJe de 21/02/2013 ('...O título judicial há de ter o alcance perquirido não só quanto à situação jurídica do beneficiário - servidor -, mas também ao fato de envolver relação jurídica de ativo, e não de inativo.') .
Além disso, nessa apreciação, conforme jurisprudência do próprio STF (Súmula Vinculante 3) , não são assegurados o contraditório e a ampla defesa quando da decisão puder resultar anulação ou revogação de ato administrativo que beneficie o interessado, exceto, nos casos em que o ato tenha ingressado no TCU há mais de cinco anos, quando ele será considerado registrado de forma tácita, o qual poderá ser submetido a revisão de ofício, conforme entendimento proferido no Acórdão 122/2021-TCU-Plenário, relator: Ministro Walton Alencar, bem como do STF, nos autos do RE 636.553.
No que se refere ao princípio da irredutibilidade de vencimentos, fundamento da decisão de 1ª instância, o TCU já se pronunciou sobre essa questão e decidiu que a redução de proventos de aposentadoria concedida em desacordo com a lei não ofende o princípio da irredutibilidade de vencimentos. (Acórdãos 38/2016 e 2.958/2018, ambos do Plenário e de relatoria do Ministro Bruno Dantas) .
Dessa forma, cabe determinação à Universidade Federal da Bahia no sentido de exclusão da rubrica judicial no valor de R$748,27, por não encontrar amparo legal para o seu pagamento.
9.3. O quadro resumo de ocorrências e, quando for o caso, o detalhamento da norma legal e da jurisprudência para a inconsistência acima elencada encontra-se no anexo II dessa instrução. 
9.4. Encaminhamento do ato: 
 (...) 
CONCLUSÃO
10. A abrangência e a profundidade das verificações levadas a efeito fundamentam convicção de que o ato 95911/2021 pode ser apreciado pela ilegalidade, em razão das irregularidades apontadas no item Exame das Constatações desta instrução, que representam afronta à legislação e à jurisprudência de referência
PROPOSTA DE ENCAMINHAMENTO
11. Ante o exposto, com fundamento no art. 71, inciso III, da Constituição Federal, no art. 1º, inciso V, e art. 39, incisos I e II, da Lei 8.443/1992, no art. 260 do Regimento Interno do Tribunal de Contas da União, propõe-se: 
11.1. Considerar ILEGAL e recusar registro do ato de Aposentadoria de JOSE ANTONIO DE ALMEIDA SOUZA do quadro de pessoal do órgão/entidade Universidade Federal da Bahia, com base nos arts. 71, inciso III, da Constituição Federal, 1º, inciso V, e 39, inciso II, da Lei 8.443/1992 e 260, § 1º, do Regimento Interno.
11.2. Com fulcro no art. 262, caput, do Regimento Interno deste Tribunal, determinar ao órgão/entidade Universidade Federal da Bahia que: 
11.2.1. no prazo de trinta dias, contados da ciência da decisão, envie a este Tribunal documentos comprobatórios de que o (a) interessado (a) cujo ato foi impugnado está ciente do julgamento deste Tribunal.
11.2.2. informe o teor do acórdão que vier a ser prolatado, encaminhando ao TCU, no prazo de trinta dias, comprovante da data de ciência pelo (a) interessado (a) , nos termos do art. 4º, § 3º, da Resolução TCU 170/2004.
11.2.3. promova a exclusão, no prazo 15 (quinze) dias, contados a partir da ciência desta deliberação, sujeitando-se a autoridade administrativa omissa à responsabilidade solidária, da rubrica apontada em face de manifesta ilegalidade, uma vez que o seu pagamento não encontra respaldo na jurisprudência deste Tribunal.
11.2.4. emita novo ato, livre da irregularidade ora apontada, em substituição ao ato de Aposentadoria de JOSE ANTONIO DE ALMEIDA SOUZA, submetendo-o à nova apreciação por este Tribunal, na forma do artigo 260, caput, também do Regimento.
11.2.5. dispense a devolução dos valores indevidamente recebidos de boa-fé até a data da ciência do órgão/entidade Universidade Federal da Bahia, do acórdão que vier a ser proferido, com base no Enunciado 106 da Súmula da Jurisprudência do TCU.
11.2.6. dê ciência, no prazo de quinze dias, contados da notificação, do inteiro teor desta deliberação (a) o interessado (a) , alertando-o (a) de que o efeito suspensivo proveniente da interposição de eventuais recursos junto ao TCU não o (a) exime da devolução dos valores percebidos indevidamente, caso o recurso não seja provido."
	É o relatório.

não há.

Procuradora-Geral Cristina Machado da Costa e Silva.

PESSOAL. APOSENTADORIA. PAGAMENTO IRREGULAR DE RUBRICA AMPARADO EM DECISÃO JUDICIAL. PAGAMENTO EXCLUÍDO DOS CONTRACHEQUES RECENTES DO INTERESSADO. LEGALIDADE.

APOSENTADORIA (APOS)

Secretaria de Fiscalização de Integridade de Atos e Pagamentos de Pessoal e de Benefícios Sociais (Sefip).

Examina-se neste processo ato de aposentadoria de Jose Antonio de Almeida Souza, ex-servidor da Universidade Federal da Bahia.
2.	A Secretaria de Fiscalização de Integridade de Atos e Pagamentos de Pessoal e de Benefícios Sociais (Sefip) concluiu, com o aval do Ministério Público junto ao TCU (MPTCU) , pela ilegalidade do ato, em razão do pagamento, decorrente de decisão judicial, de vantagem remuneratória no valor de R$ 748,27, denominada Vantagem Pessoal do Art. 5º do Decreto 95.689/1988.
3.	Contudo, conforme consulta efetuada por meu Gabinete ao sistema E-pessoal, a referida rubrica não consta dos contracheques do interessado de maio a outubro de 2022. 
4.	Destaco que o § 4º do art. 260 do Regimento Interno do TCU autoriza o registro da concessão, desde que ressalvada a irregularidade inicialmente apontada, nos seguintes termos:
"§ 4º Os atos que, a despeito de apresentarem algum tipo de inconsistência em sua versão submetida ao exame do Tribunal, não estiverem dando ensejo, no momento de sua apreciação, a pagamentos irregulares, serão considerados legais, para fins de registro, devendo ser consignada no julgamento a ressalva em relação à falha que deixou de existir."
5.	Portanto, não obstante a ressalva apontada nos pareceres, a aposentadoria pode ser julgada legal em face da exclusão da parcela impugnada dos proventos.
	Ante o exposto, VOTO por que o Tribunal adote a minuta de acórdão que submeto à consideração deste Colegiado.
TCU, Sala das Sessões Ministro Luciano Brandão Alves de Souza, em 7 de fevereiro de 2023.
Ministro JOÃO AUGUSTO RIBEIRO NARDES
Relator